臺灣彰化地方法院民事判決　九十年度訴字第一一四六號
　　原　　　告　藝米設計工程有限公司
　　法定代理人　乙○○
　　法定代理人　甲○○
　　訴訟代理人　丙○○
　　　　　　　　丁○○
右當事人間請求給付工程款事件，本院判決如左：
    主    文
被告應給付原告新臺幣貳佰玖拾玖萬伍仟肆佰參拾貳元，及自民國九十年十一月十五
日起至清償日止，按週年利率百分之五計算之利息。
訴訟費用由被告負擔。
本判決於原告以新臺幣柒拾陸萬伍仟元供擔保後，得假執行。但被告如於假執行程序
實施前以新臺幣貳佰玖拾玖萬伍仟肆參拾貳元為原告預供擔保，得免為假執行。
    事    實
甲、原告方面：
一、聲明：
　　如主文第一項所示，並陳明願供擔保，請准宣告假執行。
二、陳述：
  (一)原告已完成部分承攬工作自得請求各部分之承攬報酬：原告於八十九年十一月十
    二日承攬被告之臺東市娜路灣大酒店裝修工程（木作工程及輕隔間工程），並簽
    訂工程承攬契約書，依契約書第五條約定：「本工程之付款方式，乙方（即原告
    ）依實際工程進度向甲方（即被告）請領，其每期工程款項中除扣除十％之保留
    款外，其餘以五十％為現金，五十％六十天期票為準」，且依證人郭文祥於九十
    一年七月二十九日準備程序證稱：「（請款程序？）工程由我和原告現場負責人
    程建國就原告申請的工程款作彙算，再由我做請款表報回公司：：：，我和程建
    國就實際完成工作比例折算工程款」、「當時業主（指欣漢實業股份有公司；下
    稱欣漢公司）是以同樣方式驗收，每月驗收一次」，復參諸訴外人欣漢公司提出
    之九十一年四月二十四日民事陳報狀所檢附之被告請款明細，亦係按照每月完成
    工程之進度百分比請款，足證兩造係約定依部分完成之工程進度逐漸付款，被告
    辯稱原告未完工無法計算原告施工數量，自不足採。
  (二)被告未依約按時給付原告承攬報酬，原告自得自行停工不負給付遲延之責：依兩
    造系爭工程承攬契約書第七條第二項約定：「簽約完工前甲方（即被告）提出休
    工／停工或未依本契約規定履約而遲延，致使工程進行受影響而使乙方（即原告
    ）損失時，乙方得依實際損失要求甲方補償及停工」，又第十一條第二項第二款
    約定：「工程完工之後由乙方報請驗收，但甲方未依本約之第五條規定履約，乙
    方可以不付遲延之責」。此外，依兩造九十年二月五日簽訂之工程協議書約定：
    「甲方應於民國九十年二月二十日進行工程估驗，並於九十年二月二十八日就乙
    方所提出之已完工工項請款單，撥款給乙方。若未能確實履行，造成乙方之停工
    或休工，乙方將不負遲延之責」（被告並未爭執其形式上之真正，依民事訴訟法
    第二百八十條第一項規定，視同自認），惟查被告對於未依上開約定於九十年二
    月二十日進行工程估驗，並於九十年二月二十八日就原告所提出之已完工工項請
    款單，撥款給原告之事實，並不爭執，僅抗辯因工程延宕關係業主不願給我們工
    程款云云（原告否認被告主張原告倒閉之說），然被告與訴外人欣漢公司間之承
    攬法律關係，與兩造間之承攬法律關係各自獨立並無相涉（原告僅承攬其中之木
    作工程及輕隔間工程），故被告以訴外人欣漢公司拒絕付款作為遲延給付原告工
    程款之理由，自難足採。又被告以原告於九十年四月九日後未繼續施作，自行雇
    工繼續施工，而欲以因此而支付之工程款抵充應給付原告之款項（原告亦否認被
    告有該款項之支付），顯有未合，蓋如前所述原告因被告未先履行付款之義務，
    而有權拒絕繼續施工，並未構成給付遲延，被告自難以事後自行雇工所支出之費
    用充抵應給付原告之工程款。
  (三)原告已完成經兩造彙算之數量計算書之工程，且已完成全部工程百分之七十，原
    告自得請求系爭完成部份之工程款：依系爭數量計畫書上記載原告已完成工程數
    量計算（單價金額係依兩造契約後付工程預算書單價，參被告九十一年一月三十
    一日民事答辯狀被證一之合約書後附工程預算書，被告所提出之工程預算書與原
    告起訴狀原證一所提合約書所附之工程預算書完全相同，足見被告對於該工程預
    算書上所列單價金額並不爭執），被告應給付原告八百八十五萬四千七百八十九
    元，又依九十一年四月二十四日由訴外人欣漢公司所具之民事陳報狀所檢附之被
    告請款明細，顯示至九十一年三月底止，被告向該公司累計請款金額占全部工程
    款百分之七十，與原告截至該期已完成工百分之六十八點九（以已完成之總工程
    款除以總工程款計算）相當，又證人郭文祥於九十一年七月二十九日於準備期日
    復證稱：「（提示數量計算書是否你和程建國彙算時所寫？）是的，但是金額部
    分不是我寫的，當時我只有寫每個工程所完成之數量」，另參以兩造契約後付工
    程預算書單價，即可計算出被告應給付原告之工程款數額，扣除被告已清償之六
    百五十萬二千一百三十六元，被告應再給付原告二百三十五萬二千六百五十三元
    。此外，被告於九十年三月份、五月份分別要求原告點工點料施作工程，各分別
    為三十萬六千六百六十元及三十三萬六千一百十九元，與前開金額合計被告自應
    給付原告二百九十九萬五千四百三十二元。
  (四)在停工以前請款方式，係於每月二十五日送單，由工地主任估驗完成後，再由被
    告支付款項，但是被告以業主沒有支付款項給被告由，遲延給付。
  (五)對被告抗辯之陳述：
  1.被告稱九十年四月九日起代原告墊付六百八十六萬二千四百八十二元並不實在：
  (1)三月五日金額五萬元、四月七日金額五十一萬五千二百三十五元部分，當時原告
    所有工班仍在現場施作，被告豈有另行點工之理？
  (2)五月三日輕隔間點工工資，實際應為二十萬元，其餘三十萬元為另行追加款。
  (3)七月十六日金額六萬一千九百五十元，七月十九日「５」部分一萬零二百元、「
    ７」部分十五萬元，合計二十二萬二千一百五十元，為追加部分，與系爭合約無
    關。
  (4)七月十九日「１(1)(2)」部分金額三萬零三百元，「６」部分十四萬一千二百四十
    元，合計十七萬一千五百四十元部分，附表已載明為未付，不應計入。
  (5)七月十九日「(5)」部分金額五萬元、「２」部分金額二萬五千元，為被告自行訂
    製木作定製品缺失，屬被告監工不周延所造成之損失，不應計入。
  (6)七月十九日「４」部分金額二十五萬零六十七元，未在合約範圍內，不應計入。
  (7)上開金額總計一百五八萬三千九百九十二元，且原告之工程款應為一千二百四十
    六萬三千五百元，兩者間被告並未超支。除上開金額外，其餘被告所抗辯之金額
    都是追加的，不在原契約範圍內，不應由原告負責。且依系爭合約第十一條第二
    項第二款，原告可不負遲延責任，故被告於九十年四月九日起所有支付款項，不
    應加諸於原告，其抗辯顯然無據。
　2.被告公司設籍在臺北，而系爭工程地點在臺東市，被告公司之工地主任常駐臺東
    工程地點，所有工地相關之進度、品質及估驗皆由該工地主任代表被告發號施令
    ，且原告所提之估價單，亦已詳載由該工地主任親簽之當期已完工數量及金額，
    被告至今仍遲遲不願撥交工程款。
三、證據：提出工程承攬契約書及附件影本一件、請款單影本二件、工程（材料）估
    驗單影本一紙、工程協議書影本一紙、數量計算書及工程請款單影本一件、被告
    公司請款單影本一紙、請款明細表及備忘錄影本二件、支票影本五紙為證，並聲
    請訊問證人郭文祥、余太山、邱麟、劉正三。
乙、被告方面：
一、聲明：
　(一)駁回原告之訴及假執行之聲請。
  (二)如獲不利判決，願供擔保聲請免為假執行。
二、陳述：
  (一)兩造於八十九年十一月十二日簽訂工程承攬合約書，約定工程總價為一千一百八
    十七萬元，依系爭契約第五條之付款辦法約定：「乙方依實際工程進度向甲方請
    領，其每期工程款，除扣十％為保留款外，其餘五十％現金，五十％六十天期票
    為準。」，合約簽立後，原告隨即進場施作，惟於合約約定請款之期日屆至前（
    九十年一月十三日）即先行向被告預支工程款三百五十萬元，至同年三月二十三
    日計價時，原告所施作之工程內容，計可請款四百六十六萬九千零四十元，依系
    爭合約書第五條之明文，被告於扣除保留款十％後，應給付四百二十萬二千一百
    三十六元予原告，然因原告先前已預支三百五十萬元，扣除後，被告共支付七十
    萬二千一百三十六元予原告。至同年四月九日，因原告亟需現款應急，是以被告
    再給付現款二百三十萬元予原告應急，計至前開日期，被告已先後給付六百五十
    萬元二千一百三十六元予原告，以支應工程款。
  (二)詎原告於被告支付前開二百三十萬元後，隨即宣告倒閉，為求順利完成工程，以
    免工程因而延宕，被告迫於無奈，只得對原告之下包廠商，以代原告墊付工程款
    、工資及材料款之方式繼續工程之施作，直至工程完成為止，總計代原告墊付六
    百八十六萬二千四百八十二元，總合被告原先支付予原告之金額及代其墊付之金
    額達一千三百八十三萬一千五百十六元，該金額早已超過合約所訂之金額近二百
    萬元，是以原告對被告提起訴訟請求給付工程款時，被告實倍感納悶，且不免因
    而憤憤不平。
  (三)原告只提出部分由被告工地主任所簽署之報表，惟工程是否付款，應經估驗，兩
    造合約約定業主同意後才撥款，然原告所提出之報表內容顯然不符合約請款之要
    求，其請求之不合法至為灼然，原告應提出符合系爭合約第五條要求證據，且亦
    應檢具其請求之工程款計算基準及各該工程款之請領皆已經被告依合約內容估驗
    之證明，若否，原告之請求權是否已依法有據，皆有疑義。原告請被告估驗後，
    還要經業主驗收，再將業主撥給被告之款項撥給原告。
  (四)原告未依約依照合約規定施用材料，造成業主與我們之間的糾紛，使得業主無法
    撥付款項，而且原告在施工期間，遲延工期，造成被告無法向業主請款，同時原
    告完成的只有工程款的百分之七十，尚未全部完成，不能向被告請求，且事後被
    告另外僱工完成所有工程，所支出的款項，已超出原告所得請求的款項，所以原
    告不能向被告請求。且原告施作工程事後經業主驗收，有許多瑕疵，被告花很多
    錢進行修改。
三、證據：提出請款明細表一件、已付或代墊之工資及材料款明細表一件、請款單及
    支票影本一件為證。
    理    由
一、原告起訴主張：原告於八十九年十一月十二日承攬被告在臺東市娜路灣大酒店裝
    修工程包括木作工程及輕隔間工程，並簽訂工程承攬契約書，依契約書第五條約
    定：「本工程之付款方式，乙方（即原告）依實際工程進度向甲方（即被告）請
    領，其每期工程款項中除扣除十％之保留款外，其餘以五十％為現金，五十％六
    十天期票為準」、第七條第二項約定：「簽約完工前甲方（即被告）提出休工／
    停工或未依本契約規定履約而遲延，致使工程進行受影響而使乙方（即原告）損
    失時，乙方得依實際損失要求甲方補償及停工」、第十一條第二項第二款約定：
    「工程完工之後由乙方報請驗收，但甲方未依本約之第五條規定履約，乙方可以
    不付遲延之責」，以及兩造於九十年二月五日簽訂之工程協議書約定：「甲方應
    於民國九十年二月二十日進行工程估驗，並於九十年二月二十八日就乙方所提出
    之已完工工項請款單，撥款給乙方。若未能確實履行，造成乙方之停工或休工，
    乙方將不負遲延之責」。惟被告未依上開約定於九十年二月二十日進行工程估驗
    ，亦未於九十年二月二十八日依原告所提出之請款單，撥款給原告，原告自不負
    遲延責任。被告應給付原告工程款共計八百八十五萬四千七百八十九元，扣除被
    告已清償之六百五十萬二千一百三十六元，被告應再給付原告二百三十五萬二千
    六百五十三元。此外，被告於九十年三月份、五月份分別要求原告點工點料施作
    工程，其金額分別為三十萬六千六百六十元及三十三萬六千一百十九元，與前開
    金額合計被告尚應給付原告二百九十九萬五千四百三十二元等語。被告則以：被
    告先後已給付六百五十萬元二千一百三十六元予原告，詎原告於被告支付前開工
    程款後，隨即宣告倒閉，為求順利完成工程，被告迫於無奈，只得對原告之下包
    廠商，以代原告墊付工程款、工資及材料款之方式繼續工程之施作，直至工程完
    成為止，總計代原告墊付六百八十六萬二千四百八十二元，合計上開二項金額已
    達一千三百八十三萬一千五百十六元，早已超過合約所訂之金額近二百萬元。又
    原告只提出由被告工地主任所簽署之報表，惟系爭契約約定工程是否付款，應經
    被告及估驗及業主驗收，原告所提出之報表內容顯然不符合約請款之要求撥給原
    告。原告僅完成部分工程，且未依合約施作、遲延，造成被告與業主間之糾紛，
    後來都是被告收尾，故無法估計原告當時完工之工程款等語，資為抗辯。
二、本件原告主張：原告於八十九年十一月十二日承攬被告在臺東市娜路灣大酒店裝
    修工程包括木作工程及輕隔間工程，兩造簽訂有工程承攬契約書；嗣於九十年二
    月五日簽訂工程協議書等情，並提出工程承攬契約書及附件影本一件、工程協議
    書影本一紙為證，且為被告所不爭執，應認屬實。
三、原告復主張：至九十年三月十日止，原告已完成部分工程款共計八百八十五萬四
    千七百八十九元，扣除被告已清償之六百五十萬二千一百三十六元，被告應再給
    付原告二百三十五萬二千六百五十三元。又被告於九十年三月份、五月份向原告
    點工點料施作工程，其金額分別為三十萬六千六百六十元及三十三萬六千一百十
    九元，與前開金額合計被告尚應給付原告二百九十九萬五千四百三十二元等語。
    被告則以：系爭契約約定工程是否付款，應經被告估驗及業主驗收，原告所提出
    之報表內容顯然不符合約請款之要求撥給原告。且原告僅完成部分工程，未依約
    施作、遲延，造成被告與業主間之糾紛，後來都是被告收尾，故無法估計原告當
    時完工之工程款等語置辯。經查：
  (一)依系爭工程承攬契約第五條約定：「本工程款付款方式，乙方（即原告）依實際
    工程進度向甲方（即被告）請領，其每期工程款項中，除扣十％為保留款外，其
    餘以五十％現金，五十％六十天期票為準。」；又系爭工程協議書第三條亦約定
    ：「甲方應於九十年二月二十日進行工程估驗，並於九十年二月二十八日就乙方
    所提出之已完工工項請款單，撥款予乙方。」，足見兩造所約定之付款方式，係
    由原告依實際進度報請被告估驗後，由被告依估驗結果將每期工程款以第五條約
    定方式給付予原告，並無工程應經業主或第三人驗收之約定；是以縱使被告所辯
    業主尚未完成驗收，以及業主未給付工程款予被告等語屬實，被告亦不能執此拒
    絕給付工程款予原告。
  (二)又原告主張：至九十年三月十日止，已完成部分工程款共計八百八十五萬四千七
    百八十九元等語，並提出數量計算書影本一紙及工程請款單影本一件為證。又被
    告公司工地主任郭文祥於本院九十一年七月二十九日準備程序期日證稱：「工程
    由我和原告現場負責人程建國就原告申請的工程款做彙算，再由我做請款表報回
    公司。」、「（提示數量計算書是否你和程建國彙算時所寫？）是的。但是金額
    部分不是我寫的，當時我只有寫每個工程所完成的數量。」等語，堪認上開數量
    計算書所載數量確經被告公司人員估驗屬實，且其單價金額經核與卷附資料相符
    ，是原告上開主張，應為可採。被告所辯：原告僅完成部分工程，後來都是被告
    收尾，故無法估計原告當時完工之工程款等語，即無可採。
  (三)原告另主張：被告於九十年三月份、五月份向原告點工點料施作工程，其金額分
    別為三十萬六千六百六十元及三十三萬六千一百十九元等語，並提出請款明細表
    及備忘錄影本二件為證，且為被告所不爭執，應信屬實。
  (四)綜上所述，原告至九十年三月十日已完成部分及三月份、五月份點工點料之工程
    款合計為九百四十九萬七千五百六十八元；其中被告已清償六百五十萬二千一百
    三十六元予原告之事實，為兩造所不爭執，應予扣除，是被告尚欠原告二百九十
    九萬五千四百三十二元之工程款。
四、被告雖另辯稱：原告於領取工程款後，隨即宣告倒閉，被告為求順利完成工程，
    代原告墊付工程款、工資及材料款之方式，總計代原告墊付六百八十六萬二千四
    百八十二元等語，並提出已付或代墊之工資及材料款明細表一件、請款單及支票
    影本一件為證。惟按兩造於九十年二月五日所簽訂工程協議書第三項及第四項載
    明：「甲方（即告）應於九十年二月二十日進行工程估驗，並於九十年二月二十
    八日就乙方所提出之已完工工項請款單，撥款予乙方。」、「前開三項，若未能
    確實履行，造成乙方之停工或休工，乙方將不負延遲之責。」，經查原告至九十
    年三月十日止，經與被告公司人員估驗，已完成部分工程款共計八百八十五萬四
    千七百八十九元，依系爭工程承攬契約之約定，扣除百分之十之保留款，被告原
    應給付七百九十六萬九千三百十元予原告，惟被告至九十一年四月九日止，共僅
    給付六百五十萬二千一百三十六元予原告，被告顯已違反上開工程協議書之約定
    ，是原告自有依上開約定停止施工之權利。原告依契約既有停止施工之權利，則
    其停止施工所致給付遲延即不可歸責於原告，依民法第二百三十條及上開工程協
    議書之約定，原告不負遲延責任，是被告自不能以原告遲延給付為由，向原告請
    求其為完成工程所生之損害。被告上開抗辯，並不可採。
五、被告復辯稱：原告施作工程事後經業主驗收，有很多瑕疵，被告花很多錢進行修
    改等語，惟被告均未能舉證證明原告已完成之工程有何瑕疵，以及其修補瑕疵所
    支付之費用，是其所辯，亦不足採。
六、從而，原告依據承攬契約之法律關係，請求被告給付原告二百九十九萬五千四百
    三十二元，及自起訴狀繕本送達翌日即九十年十一月十五日起至清償日止，按週
    年利率百分之五計算之利息，即有理由，應予准許。
七、兩造均陳明願供擔保，分別聲請宣告假執行或免為假執行，經核均無不合，爰各
    酌定相當之擔保金額，併准許之。
八、本件事證已臻明確，兩造其餘主張及舉證，經審酌與判決結果不生影響，爰不逐
    一論述，附此敘明。
據上論結，本件原告之訴為有理由，依民事訴訟法第七十八條、第三百九十條第二項
、第三百九十二條，判決如主文。
中　　　華　　　民　　　國　　九十一　　年　　　十一　　　月　　八　　　日
                                        臺灣彰化地方法院民事第二庭
~B審判長法官　何志通
~B　　　法官　蔡紹良
~B　　　法官　鄭舜元
右為正本係照原本作成
如對本判決上訴須於判決送達後二十日內向本院提出上訴狀
中　　　華　　　民　　　國　　九十一　　年　　　十一　　月　　 十一　　 日
~B法院書記官　卓俊杰
